ACORDAO-COMPLETO-2362479

ACÓRDÃO 7559/2019 ATA 28/2019 - PRIMEIRA CÂMARA

VISTOS, relatados e discutidos estes autos de recursos de reconsideração interpostos pelos srs. Felisberto Clementino Ferreira e Francisco Valber Freitas Matos em desfavor do Acórdão 2193/2017-TCU-Primeira Câmara, 
ACORDAM os Ministros do Tribunal de Contas da União, reunidos em sessão da Primeira Câmara, ante as razões expostas pelo Relator, em:
9.1. conhecer dos recursos de reconsideração interpostos pelos srs. Felisberto Clementino Ferreira e Francisco Valber Freitas Matos para, no mérito, dar-lhes parcial provimento para tão somente afastar o débito referente aos itens "placa da obra" e "limpeza geral";
9.2. por se tratar de circunstâncias objetivas, estender os efeitos desta deliberação à empresa contratada Karatius Construções Serviços e Transportes Ltda.;
9.3. em consonância com os subitens anteriores, dar a seguinte redação aos subitens 9.1 e 9.2. do Acórdão 2193/2017-TCU-Primeira Câmara:
"9.1. com fundamento nos arts. 1º, inciso I, 16, inciso III, alíneas "b" e "c", e § 2º, 19 e 23, inciso III, da Lei 8.443/92, julgar irregulares as contas de Felisberto Clementino Ferreira (CPF XXX.170.693-XX) ; Francisco Valber Freitas Matos (CPF XXX.890.713-XX) ; Karatius Construções Serviços e Transportes Ltda. (CNPJ 04.624.085/0001-30) , condenando-os, solidariamente, ao pagamento das quantias a seguir especificadas, atualizadas monetariamente e acrescidas dos juros de mora, calculados a partir das respectivas datas discriminadas até a data do recolhimento, fixando-lhes o prazo de quinze dias, a contar da notificação, para que comprovem, perante este Tribunal (art. 214, inciso III, alínea "a", do Regimento Interno) , o recolhimento da dívida aos cofres do Departamento Nacional de Obras Contra as Secas (Dnocs) , na forma prevista na legislação em vigor, abatendo-se, na oportunidade, a quantia de R$ 42.743,00, já recolhida em 13/1/2012:
	VALOR ORIGINAL (R$) 
	DATA DA OCORRÊNCIA

	5.426,02
	10/12/2008

	111.812,01
	12/12/2008

9.2 aplicar aos Srs. Felisberto Clementino Ferreira (CPF XXX.170.693-XX) , Francisco Valber Freitas Matos (CPF XXX.890.713-XX) , Karatius Construções Serviços e Transportes Ltda. (CNPJ 04.624.085/0001-30) , individualmente, a multa prevista no art. 57 da Lei 8.443/1992 c/c o art. 267 do Regimento Interno, no valor de R$ 5.000,00 (cinco mil reais) , com a fixação do prazo de quinze dias, a contar das notificações, para que comprovem, perante este Tribunal (art. 214, inciso III, alínea "a", do Regimento Interno) , o recolhimento das dívidas aos cofres do Tesouro Nacional, atualizadas monetariamente desde a data do presente acórdão até as dos efetivos recolhimentos, se pagas após o vencimento, na forma da legislação em vigor;
 	9.4. dar ciência desta deliberação aos recorrentes, ao Departamento Nacional de Obras Contra as Secas e à Procuradoria da República no Estado do Ceará.

Recursos de reconsideração interpostos pelos srs. Felisberto Clementino Ferreira e Francisco Valber Freitas Matos contra decisão que julgou as contas deles irregulares, condenou-os em débito e aplicou-lhes multa em razão da execução parcial de convênio destinado à construção de sistema de abastecimento de água em localidades do município de Itapiúna/CE.

Primeira Câmara

Prefeitura Municipal de Itapiúna - CE.

3. Interessados/Responsáveis/Recorrentes:
3.1. Interessado: Departamento Nacional de Obras Contra as Secas (00.043.711/0001-43)
3.2. Responsáveis: Felisberto Clementino Ferreira (XXX.170.693-XX); Francisco Valber Freitas Matos (XXX.890.713-XX); Karatius Construções Serviços e Transportes Ltda. (04.624.085/0001-30)
3.3. Recorrentes: Francisco Valber Freitas Matos (XXX.890.713-XX); Felisberto Clementino Ferreira (XXX.170.693-XX).

13.1. Ministros presentes: Walton Alencar Rodrigues (Presidente), Benjamin Zymler (Relator), Bruno Dantas e Vital do Rêgo.
13.2. Ministro-Substituto presente: Weder de Oliveira.

BENJAMIN ZYMLER

Ministro-Substituto Augusto Sherman Cavalcanti.

Adoto como relatório a instrução elaborada por auditor da Secretaria de Recursos (peça 159) , que contou com a anuência dos dirigentes da mencionada unidade técnica (peças 160 e 161) :
"Trata-se de recursos de reconsideração interpostos por Felisberto Clementino Ferreira (peça 123) e Francisco Valber Freitas Matos (peça 118) contra o Acórdão 2193/2017-TCU-Primeira Câmara (peça 85) , de Relatoria do Exm. Ministro Augusto Sherman Cavalcanti.
A deliberação recorrida apresenta o seguinte teor:
VISTOS, relatados e discutidos estes autos de tomada de contas especial, instaurada pelo Departamento Nacional de Obras Contra as Secas (Dnocs) em desfavor de Felisberto Clementino Ferreira, Prefeito de Itapiúna/CE de 2005 a 2012, em razão da omissão no dever de prestar contas dos recursos repassados por força do Convênio 77/2007 (Peça 1, p. 10-16) , Siafi 622603, tendo por objeto a construção de sistema de abastecimento d'água nas localidades de Travessia, Juazeiro do Tibúrcio, Lagoa, Assentamento Touro e Umarizeiro, (Peça 1, p. 59) ,
ACORDAM os Ministros do Tribunal de Contas da União, reunidos em sessão da Primeira Câmara, ante as razões expostas pelo Relator, em:
9.1. com fundamento nos arts. 1º, inciso I, 16, inciso III, alíneas "b" e "c", e § 2º, 19 e 23, inciso III, da Lei 8.443/92, julgar irregulares as contas de Felisberto Clementino Ferreira (CPF XXX.170.693-XX) ; Francisco Valber Freitas Matos (CPF XXX.890.713-XX) ; Karatius Construções Serviços e Transportes Ltda. (CNPJ 04.624.085/0001-30) , condenando-os, solidariamente, ao pagamento das quantias a seguir especificadas, atualizadas monetariamente e acrescidas dos juros de mora, calculados a partir das respectivas datas discriminadas até a data do recolhimento, fixando-lhes o prazo de quinze dias, a contar da notificação, para que comprovem, perante este Tribunal (art. 214, inciso III, alínea "a", do Regimento Interno) , o recolhimento da dívida aos cofres do Departamento Nacional de Obras Contra as Secas (Dnocs) , na forma prevista na legislação em vigor, abatendo-se, na oportunidade, a quantia de R$ 42.743,00, já recolhida em 13/1/2012:
	VALOR ORIGINAL (R$) 
	DATA DA OCORRÊNCIA

	12.685,12
	10/12/2008

	111.812,01
	12/12/2008

9.2 aplicar aos Srs. Felisberto Clementino Ferreira (CPF XXX.170.693-XX) , Francisco Valber Freitas Matos (CPF XXX.890.713-XX) , Karatius Construções Serviços e Transportes Ltda. (CNPJ 04.624.085/0001-30) , individualmente, a multa prevista no art. 57 da Lei 8.443/1992 c/c o art. 267 do Regimento Interno, no valor de R$ 6.000,00 (seis mil reais) , com a fixação do prazo de quinze dias, a contar das notificações, para que comprovem, perante este Tribunal (art. 214, inciso III, alínea "a", do Regimento Interno) , o recolhimento das dívidas aos cofres do Tesouro Nacional, atualizadas monetariamente desde a data do presente acórdão até as dos efetivos recolhimentos, se pagas após o vencimento, na forma da legislação em vigor;
9.3. autorizar, desde logo, nos termos do art. 28, inciso II, da Lei 8.443/1992, a cobrança judicial das dívidas, caso não atendidas as notificações; e
9.4. recomendar ao Município de Itapiúna/CE que adote as medidas sob a sua responsabilidade em relação à manutenção, operacionalização e segurança dos sistemas de abastecimento d'água objeto do Convênio 77/2007 (Siafi 622603) , firmado com o Dnocs;
9.5. recomendar ao Dnocs e ao Município de Itapiúna/CE que, em conjunto, adotem as providências necessárias à conclusão do objeto do Convênio 77/2007 (Siafi 622603) , com vistas à completa operação do sistema de abastecimento d'água;
9.6. com fundamento no art. 16, § 3º, da Lei 8.443/1992 c/c o § 7º do art. 209 do Regimento Interno do TCU, remeter cópia dos elementos pertinentes à Procuradoria da República no Estado do Ceará, para o ajuizamento das ações civis e penais que considerar cabíveis.
HISTÓRICO 	
Cuidam os autos de Tomada de Contas Especial (TCE) instaurada pelo Departamento Nacional de Obras Contra as Secas (Dnocs) , contra o Sr. Felisberto Clementino Ferreira, prefeito municipal de Itapiúna/CE (gestões 2005/2008 e 2009/2012) , em razão da omissão no dever de prestar contas das despesas realizadas com os recursos repassados a esse município por força do Convênio 77/2007 (peça 1, p. 10-16) , Siafi 622603, celebrado com o Dnocs, tendo por objeto a construção de sistema de abastecimento d'água nas localidades de Travessia, Juazeiro do Tibúrcio, Lagoa, Assentamento Touro e Umarizeiro, no Município de Itapiúna, no Estado do Ceará (peça 1, p. 59) .
De acordo com a Cláusula Quarta do termo de convênio (Peça 1, p. 13) , foram previstos R$ 1.097.232,08 para a execução do objeto, dos quais R$ 1.059.020,32 seriam repassados pelo concedente e R$ 38.212,08 corresponderiam à contrapartida. Os recursos federais foram repassados em duas parcelas, mediante as ordens bancárias 20080B904974 (peça 1, p. 41) , emitida em 5/9/2008, no valor de R$ 500.000,00, e 2008OB905397 (peça 1, p. 42) , emitida em 23/9/2008, no valor de R$ 559.020,32. O ajuste vigeu no período de 9/1/2008 a 22/1/2009 e previa a apresentação da prestação de contas até 23/3/2009, conforme sua Cláusula Sexta, Parágrafo Primeiro (peça 1, p. 14) e os respectivos registros no Siafi (peça 1, p. 59) .
		Por meio do Acórdão 2193/2017-TCU-Primeira Câmara (peça 85) , foram julgadas irregulares as contas dos responsáveis, com aplicação individual da multa proporcional ao débito, ante a natureza das irregularidades identificadas, nos termos do art. 57 da Lei nº  8.443, de 1992. As razões do débito foram a constatação de dano ao erário de R$ 124.497,13, por serviços não executados, relativos aos documentos fiscais 001 (Cheque 850010, de 10/12/2008 - R$ 12.685,12) e 518/519 (Cheque 850007, 12/12/2008 - R$ 111.812,01) .
Examina-se, nesta oportunidade, os recursos de reconsideração interpostos por Felisberto Clementino Ferreira (peça 123) e Francisco Valber Freitas Matos (peça 118) contra o citado julgado.
EXAME DE ADMISSIBILIDADE 
Os recursos preenchem os requisitos de admissibilidade, conforme exigência do art. 33 da Lei 8.443/1992 (Lei Orgânica do TCU) . Refere-se, ainda, a responsáveis legitimados e meio recursal adequado para impugnar o Acórdão 2193/2017-TCU-Primeira Câmara (peça 85) .
Dessa forma, ratificam-se as propostas de conhecimento do recurso, com efeito suspensivo, formuladas nos exames de peças 152-153, acolhidas pelo Relator, Exm. Ministro Benjamin Zymler, conforme Despacho de peça 155.
EXAME DE MÉRITO
Delimitação do recurso
	Nos recursos trazidos, será necessário verificar, em síntese, se:
1.1. Preliminarmente
	a) houve prescrição.
1.2. No mérito
	a) o cumprimento do objeto ocorreu de forma regular (execução física) e legítima (execução financeira) 
DAS PRELIMINARES
Da prescrição
Embora não tenha sido trazido nas razões recursais argumentos atinentes à prescrição, por se tratar de matéria de ordem pública tal instituto requer análise ex officio. Nessa lógica há diversos julgados, conforme excertos abaixo.
A ocorrência da prescrição da pretensão punitiva do TCU deve ser aferida, independentemente de alegação da parte, em cada processo em que haja intenção de aplicação das sanções previstas na Lei 8.443/1992. (Acórdão 2058/2017-TCU-Primeira Câmara, de relatoria do Exm. Ministro Augusto Sherman) 
A análise de ocorrência da prescrição da pretensão punitiva do TCU deve ser feita em todos os processos pendentes de apreciação de recurso, mesmo que o recurso venha a não ser conhecido, inclusive o recurso de revisão, por se tratar de matéria de ordem pública. (Acórdão 993/2017-TCU-Plenário, de relatoria do Exm. Ministro Augusto Nardes) 
Portanto, independentemente de argumentação em sede recursal, por ser tema de interesse público, deve-se examinar o instituto da prescrição no processo.
Análise
Inicialmente é oportuno registrar que a pretensão punitiva do TCU se subordina ao prazo geral de prescrição de 10 anos estipulado no art. 205 da Lei 10.406/2002 (Código Civil) , cuja contagem se inicia na data de ocorrência da irregularidade sancionada e se interrompe, uma única vez, na data do ato que ordenar a citação, a audiência ou a oitiva da parte, nos termos do art. 202, inciso I, do mesmo diploma legal. 
Quanto à prescrição da pretensão punitiva, o certo é que o TCU, após intenso debate jurídico e divergência jurisprudencial, consolidou seu entendimento por meio de incidente de uniformização de jurisprudência, prolatado no âmbito do TC Processo 030.926/2015-7, e por intermédio do Acórdão 1441/2016-TCU-Plenário, rel. Min. Benjamin Zymler, no sentido de que a pretensão punitiva do Tribunal de Contas da União para imposição da penalidade de multa subordina-se ao prazo geral de prescrição indicado no art. 205 do Código Civil, que é de 10 anos.	
Definiu ainda a decisão oriunda do incidente de uniformização que interrompe a prescrição o ato que ordenar a citação, audiência ou oitiva das partes no âmbito do Tribunal de Contas.
Analisando-se os elementos dos autos, constata-se que o Despacho do Relator que ordenou as citações ocorreu em 15/05/2015 (peça 45) , ou seja, em intervalo muito inferior a 10 anos do prazo final para prestação de contas do Convênio 77/2007 (Siafi 622603) , 23/3/2009, termo a quo para contagem do prazo prescricional.
Relativamente ao débito, o entendimento jurisprudencial pacífico é de que não têm caráter punitivo, possuindo, essencialmente, natureza jurídica de reparação civil pelo prejuízo causado ao erário, não sendo alcançada pelo instituto da prescrição. Portanto, são imprescritíveis, por força do art. 37, § 5º, da Constituição Federal de 1988 e da Súmula TCU 282. Nesse diapasão:
A tese fixada pelo STF no RE 669.069 (Repercussão Geral 666) , que trata da incidência da prescrição nos débitos com a União decorrentes de ilícitos civis (prazo prescricional de cinco anos) , não alcança prejuízos que decorram de ilícitos administrativos, como a não comprovação da regular gestão de recursos públicos, que são imprescritíveis. (Acórdão 11228/2017-TCU-Primeira Câmara, relator Ministro Benjamin Zymler) 
A condenação em débito em processo de tomada de contas especial não tem caráter punitivo, possuindo, essencialmente, natureza jurídica de reparação civil pelo prejuízo causado ao erário, não sendo alcançada pelo instituto da prescrição da pretensão punitiva. (Acórdão 4214/2017-TCU-Primeira Câmara, relator Ministro Benjamin Zymler) 
O reconhecimento da prescrição da pretensão punitiva não implica o afastamento do débito, porquanto as ações de ressarcimento movidas pelo Estado contra os agentes causadores de danos ao erário são imprescritíveis, nos termos do art. 37, § 5º, da Constituição Federal e da Súmula TCU 282. (Acórdão 76/2017-TCU-Plenário, relatora Ministra Ana Arraes) 
Súmula TCU 282: As ações de ressarcimento movidas pelo Estado contra os agentes causadores de danos ao erário são imprescritíveis. (Acórdão 2166/2012-TCU-Plenário, relatora Ministra Ana Arraes) 
Na hipótese vertente, o termo inicial (ad a quo) para a contagem do prazo da prescrição da pretensão punitiva do TCU será o prazo final para a prestação de contas, que expirou no ano de 2009. Assim, considerando que as ordens para todas as citações foram dadas nos anos de 2015 (peça 45) , não transcorreu o prazo decenal (10 anos) . Portanto, a priori, in casu, conforme a jurisprudência desta Corte de Contas Federal, não houve a prescrição da pretensão punitiva.
DO MÉRITO
Do cumprimento do objeto do objeto de forma regular e legítima
Defendendo a regularidade das contas apresentadas, ambos os recorrentes argumentam que, a despeito de haver um percentual não executado do objeto, a maior parte foi realizada.
Complementando tais argumentações, em suas razões recursais, ponderam também que:
	a) houve dificuldade na obtenção de documentos comprobatórios, em face da gestão sucessora ser politicamente contrária;
	b) ocorreram arrombamentos e inundações causados pelo excesso de chuvas no ano de 2009, o que caracterizaria caso fortuito, gerando o desfazimento de serviços já executados;
	c) foram deixados recursos a fim de dar continuidade dos trabalhos, fato este ignorado pela nova gestão; e
	d) por fim, que se pretende dar continuidade à execução do convênio nas proporções faltantes em cada localidade, com "meios próprios".
Análise
Preliminarmente, entende-se oportuno rememorar a composição do débito sofrido, que foi fundado na ausência de execução integral de obras em algumas localidades.
Conforme apurado no âmbito da instrução de mérito, o qual foi acolhida de forma uníssona, o dano ao erário alcançou o montante de R$ 124.497,13, devendo-se abater o valor já recolhido de R$ 42.743,00 (peça 37, p.7) , conforme tabela abaixo:
	Localidade
	Executado
	Não executado
	Total

		R$
	%
	R$
	%
	R$
	%

	Umarizeiro
	251.929,30
	99,33
	1.696,02
	0,67
	253.625,32
	100,00

	Touro
	109.778,43
	93,19
	8.022,55
	6,81
	117.800,98
	100,00

	Lagoa
	243.497,54
	82,67
	51.032,78
	17,32
	294.530,32
	100,00

	Juazeiro dos Tibúrcio
	127.835,49
	78,57
	34.865,59
	21,43
	162.701,08
	100,00

	Travessia
	232.770,25
	88,95
	28.880,19
	11,05
	261.670,44
	100,00

Total não executado: R$ 124.497,13. (Fonte: peça 80, item 31-34) 
Na ocasião, considerou-se que a população das localidades de Lagoa, Travessia, Juazeiro dos Tibúrcio, respectivamente com os percentuais de execução de 83%, 89% e 78%, não foi beneficiada com as obras de abastecimento d'água executadas.
Relativamente à dificuldade na obtenção de documentos e informações complementares hábeis a comprovar a regularidade da avença, este Tribunal entende que tal argumento não é suficiente para excluir a responsabilidade pessoal do gestor pela apresentação das contas geridas. 
Cabe ao responsável o ônus de comprovar o eventual impedimento à plenitude do exercício de defesa ou mesmo dificuldade em sua realização, em decorrência de grande transcurso de tempo entre a ocorrência dos fatos e a citação. (Acórdão 443/2017-TCU-Plenário, relator José Múcio Monteiro) 
Eventuais dificuldades do gestor na obtenção dos documentos necessários à prestação de contas dos recursos geridos, inclusive as derivadas de ordem política, se não resolvidas administrativamente, devem ser por ele levadas ao conhecimento do Poder Judiciário por meio de ação própria, uma vez que a responsabilidade pela comprovação da boa e regular aplicação dos recursos públicos é pessoal. (Acórdão 437/2018-TCU-Segunda Câmara, relator Ministro Augusto Nardes) 
Portanto, meras alegações de impedimentos na obtenção de informações e documentos por questões políticas distintas do sucessor não têm o condão de eximir o gestor de sua responsabilidade na guarda e gerencia dos documentos e recursos repassados. O gestor que subscreve o convênio assume a responsabilidade pessoal pela observância de suas disposições, incluindo o ônus de comprovar a boa e correta aplicação dos recursos públicos recebidos.
Sobre as razões recursais que ponderam acerca do caso fortuito, não restam dúvidas que o rompimento, em 2009, do açude Torrão, influenciou desfavoravelmente na conclusão das obras das localidades de Lagoa, Travessia e Juazeiro dos Tibúrcios, conforme noticiado pelo concedente (peça 13, p.12) e por moradores da região atingida (peça 73, p. 1-12) . Sobre o ponto, o Tribunal possui julgado recente nesse sentido.
A ocorrência de caso fortuito ou força maior não exime de responsabilidade gestores de recursos públicos que, tendo oportunidade de demonstrar na época certa prevista para a prestação de contas o correto emprego dos recursos sob sua gestão, não o tenham feito (art. 399 do Código Civil) . (Acórdão 1.040/2018-TCU-1ªCâmara, relator Ministro Walton Alencar Rodrigues) 
Embora não trate exatamente sobre o ponto discutido nestes autos, a jurisprudência desta Casa se consolidou há muito no sentido de que ocorrência de caso fortuito ou força maior não eximem de responsabilidade gestores de recursos públicos que, tendo oportunidade de demonstrar e/ou executar na época certa o correto emprego dos recursos sob sua gestão, não o tenham feito (Acórdãos 138/2000, 114/2000 e 66/2002, da 1ª Câmara; 264/1998, 196/2001, 1022/2004 e 115/2005, da 2ª Câmara; e 437/2002, do Plenário, dentre inúmeros outros) . De outra forma, embora tenha influenciado, tal fato não impediu a execução física integral do objeto.
Assim, tal argumento não isenta os responsáveis, agora recorrentes, haja vista que não foram justificadas as não integralizações das obras e que o término do mandado do Sr. Felisberto ocorreu em 2012, ou seja, 3 anos após o rompimento da barragem e problemas afins. Embora parte dos recursos tenham sido gastos antes do caso fortuito, não se comprovou o prejuízo sofrido com tal acontecimento. Ademais, houve a devolução de recursos no ano de 2012, ou seja, não se justifica a execução apenas parcial de alguns objetos, que resultaram em prejuízo para a respectiva população.
No tocante aos recursos materiais repassados para a administração sucessora (peça 73, p. 13-14) , frisa-se que a sucumbência da condenação é sobre os pagamentos realizados que não tiveram comprovação de execução, isto é, pagou-se, mas os serviços não foram executados. Portanto, eventuais saldos financeiros ou de bens matérias deixadas para administrações futuras não interferem nos pagamentos efetuados com ausência de contrapartida na prestação dos serviços.
Ainda, alegou-se sobre a intenção de dar continuidade das obras não realizadas com recursos próprios.
A despeito da atitude positiva, entende-se que meras alegações de boa-fé ou promessas não podem ser presumidamente acatadas ou variáveis suficientes para exoneração de responsabilidades. 
Nesse sentido o Acórdão 4667/2017-TCU-Primeira Câmara, de relatoria do Ministro Bruno Dantas: "A boa-fé não pode ser presumida ou acatada a partir de mera alegação, devendo ser demonstrada e comprovada a partir dos elementos que integram os autos, corroborada em contexto fático propício ao reconhecimento dessa condição em favor dos responsáveis.".
Em outras palavras, a boa-fé deve ser aferida objetivamente, sendo necessário constatar algum ato ou fato efetivo capaz de caracterizar a conduta zelosa e diligente do responsável, mediante prova nos autos. In casu, não houve apresentação de documentos novos capazes de comprovar que os pagamentos realizados tiveram contrapartidas efetivas de serviços realizados.
Diante do exposto, entende-se por negar provimento às razoes recursais apresentadas acerca da regularidade das contas apresentadas, especialmente por não haver comprovação de execução dos serviços relativos aos pagamentos dos cheques 850010, de 10/12/2008 (R$ 12.6845,12) e 85007, de 12/12/2008 (R$ 111.812,01) .
CONCLUSÃO
Em face da análise das razões recursais apresentadas, concluiu-se que:
	a) não ocorreu a prescrição da pretensão punitiva do TCU. O prazo final para a prestação de contas expirou em 2009, tendo sido realizadas as ordens para todas as citações em 2015 (peça 45) , isto é, antes do transcurso do prazo decenal (10 anos) . 
	b) não foram comprovados executados serviços relativamente aos pagamentos dos cheques 850010, de 10/12/2008 (R$ 12.6845,12) e 85007, de 12/12/2008 (R$ 111.812,01) e
	c) a ausência de documentação comprobatória hábil ou outros elementos de prova impedem o reconhecimento do nexo causal entre as despesas pagas e os serviços supostamente realizados.
V - PROPOSTA DE ENCAMINHAMENTO
Ante o exposto, submetem-se os autos à consideração superior, propondo-se:
 	I - conhecer dos recursos de reconsideração interpostos pelos Srs. Felisberto Clementino Ferreira e Francisco Valber Freitas Matos contra o Acórdão 2193/2017-TCU-Primeira Câmara, e, no mérito, negar-lhes provimento.
	II - 	dar ciência da deliberação aos recorrentes, aos órgãos/entidades interessados e à Procuradoria da República no Estado do Ceará [cf. item 9.6 do acórdão recorrido]".
2.	O Ministério Público junto ao TCU manifestou-se de acordo com a proposta da unidade técnica. 
	É o relatório.

Antônio Braga Neto (OAB/CE 17.713) e Angerlene de Sousa Justa (OAB/CE 26.937).

Procuradora-Geral Cristina Machado da Costa e Silva.

TOMADA DE CONTAS ESPECIAL. CONVÊNIO. CONSTRUÇÃO DE SISTEMA DE ABASTECIMENTO DE ÁGUA. EXECUÇÃO PARCIAL. CITAÇÃO. CONTAS IRREGULARES DO EX-PREFEITO, DO SECRETÁRIO DE OBRAS MUNICIPAL E DA CONSTRUTORA CONTRATADA. DÉBITO. MULTAS. RECURSOS DE RECONSIDERAÇÃO. CONHECIMENTO. PROVIMENTO PARCIAL PARA AFASTAR DO DÉBITO AS DESPESAS COM LIMPEZA DO CANTEIRO DE OBRAS E COM PLACA DA OBRA. VISTORIA REALIZADA MAIS DE QUATRO ANOS DEPOIS DE ENCERRADA A VIGÊNCIA. MANUTENÇÃO DO DÉBITO REFERENTE AOS EQUIPAMENTOS NÃO ENCONTRADOS.

TOMADA DE CONTAS ESPECIAL (TCE)

Secretaria de Recursos (SERUR); Secretaria de Controle Externo de Tomada de Contas Especial (SecexTCE).

Preliminarmente, os recursos em apreço devem ser conhecidos, eis que foram preenchidos os requisitos necessários à espécie. 
2.	Trata-se de recursos de reconsideração interpostos pelos srs. Felisberto Clementino Ferreira, ex-prefeito de Itapiúna/CE (gestão: 2005 a 2012) , e Francisco Valber Freitas Matos, ex-secretário municipal de obras, meio ambiente e recursos hídricos, em desfavor do Acórdão 2.193/2017-Primera Câmara. Referida deliberação julgou irregulares as contas dos recorrentes, condenou-os solidariamente em débito (valor histórico de R$ 124.497,13) e aplicou-lhes multas individuais de R$ 6.000,00 (seis mil reais) , estas com fundamento no art. 57 da Lei 8.443/1992.
3.	Originariamente este processo cuidou de tomada de contas especial instaurada em razão da omissão no dever de prestar contas dos recursos recebidos no âmbito do Convênio 77/2007, firmado entre o Departamento Nacional de Obras Contra as Secas (Dnocs) e o município de Itapiúna/CE. O ajuste em comento tinha por finalidade a construção de sistema de abastecimento de água nas localidades de Travessia, Juazeiro do Tibúrcio, Lagoa, Assentamento Touro e Umarizeiro, todas integrantes da referida cidade. 
4.	As benfeitorias foram fixadas em R$ 1.097.232,08, dos quais R$ 1.059.020,32 foram repassados pelo concedente, ficando o restante (R$ 38.212,08) a título de contrapartida do ente local. A vigência compreendeu o período de 9/1/2008 a 23/4/2009, incluídas as prorrogações, sendo que a prestação de contas, que deveria ter sido entregue até 60 dias depois (23/6/2009) , só veio a ser apresentada em 17/4/2013 (peça 12, p. 3) , após a citação deste Tribunal. 
5.	A unidade técnica verificou a execução parcial das metas previstas no plano de trabalho. Por essa razão, promoveu a citação dos recorrentes e da empresa contratada (Karatius Construções Serviços e Transportes Ltda.) para justificarem um débito de R$ 173.147,89, detalhado na seguinte tabela: 
	
6.	O ex-prefeito foi o signatário do convênio e de diversos documentos da prestação de contas, como o relatório de execução físico-financeiro e a relação de pagamentos. O ex-secretário, por sua vez, assinou o contrato com a empresa Karatius, após ter homologado e adjudicado para aquela entidade o objeto da licitação, e foi o responsável pelo acompanhamento da execução do contrato. A empresa foi chamada aos autos por ter sido a beneficiária dos pagamentos indevidos.  
7.	Referida sociedade empresária não atendeu a comunicação do TCU e, por isso, foi considerada revel. Na deliberação recorrida, as alegações de defesa do ex-prefeito e do ex-secretário de saúde foram parcialmente rejeitadas, tendo o dano ao Erário sofrido redução. Entendeu-se que excepcionalmente os insumos deixados em três localidades (quadro de comando, dosador de cloro, filtro de pressão, dosadores de sulfato, dentre outros) poderiam ser utilizados para abater a dívida, elevando-se por consequência os percentuais de execução físico na Lagoa (83%) , em Juazeiro dos Tibúrcio (78%) e na Travessia (89%) . 
8.	Assim, a condenação limitou-se a R$ 124.497,13.
9.	Nos apelos, os recorrentes reconhecem que parte do objeto não foi executado. Contudo, ponderam: a) a ocorrência de arrombamentos e inundações causadas pelo excesso de chuvas no ano de 2009, o que gerou o desfazimento dos serviços executados; b) a dificuldade de obtenção de documentos comprobatórios de uma fração maior, dado que a gestão seguinte é politicamente opositora; c) a existência de recursos disponíveis para dar continuidade aos trabalhos; e d) a intenção de continuar a execução do convênio por meio de recursos próprios. 
10.	A Secretaria de Recursos e o Ministério Público junto ao TCU analisaram essas questões e propuseram, de forma uníssona, negar provimento aos apelos, mantendo-se em seus exatos termos a deliberação recorrida. 
11.	Manifesto-me parcialmente de acordo com os pareceres precedentes. Proporei o provimento parcial dos recursos, pois, a meu ver, duas despesas impugnadas correspondem a serviços transitórios (fornecimento de placas das obras e limpeza dos terrenos, itens equivalentes a R$ 7.259,10) , dificilmente identificáveis em vistorias realizadas anos depois do encerramento da vigência do convênio.
12.	A Resolução 198/1971 do Conselho Federal de Engenharia e Agronomia estabelece que a colocação e a manutenção de placa é obrigatória enquanto durar a execução de uma obra, instalação ou serviço de engenharia. Ou seja, considerando que o município convenente tinha até 23/4/2009 para executar os serviços, após essa data não é mais exigível a existência daquele instrumento de identificação. 
13.	Como a inspeção realizada pela Codevasf ocorreu nos dias 7 e 8 de maio de 2013 (peça 36, p. 73/107) , mais de quatro anos depois do término do ajuste, concluo que os itens relativos à placa das obras não poderiam ter sido impugnados. Do mesmo modo, considero indevida a glosa inerente à limpeza dos terrenos. Afinal, não sendo conservado o entorno das benfeitorias, é natural, embora não desejável, o surgimento de vegetação no local. 
14.	Os demais itens correspondem a materiais duráveis, como é o caso dos cabos elétricos, tubos, registros, válvulas, adaptadores, torneiras e hidrômetros, sendo que a falta deles não pode ser creditada ao decurso natural do tempo até a vistoria do empreendimento. 
15.	Ao que tudo indica, o excesso de chuvas no ano de 2009 causou o rompimento da barragem do açude Torrão, não havendo relatos nos autos de sua reconstrução. Essa circunstância impediu inclusive a captação de água nas localidades de Lagoa, Juazeiro dos Tibúrcio e Travessia, prejudicando o atingimento dos objetivos pactuados no convênio. Por sinal, os recorrentes ocuparam seus cargos até dezembro de 2012, ou seja, tiveram mais de três anos para corrigir os problemas, mas nada fizeram.
16.	Paralelamente a essa discussão, pelas características dos itens impugnados pela Codevasf, que normalmente ficam abaixo do nível do solo - em condições mais seguras, portanto - e que dizem respeito a bens duráveis (vide relação no parágrafo 14 deste voto) , é razoável supor que o evento climático não desfez os serviços impugnados. Dito de outro modo, o nexo de causalidade alegado pelos responsáveis não está demonstrado. 
17.	Lembro neste ponto que, por se tratar de circunstância impeditiva da glosa, compete aos recorrentes demonstrar tal liame, em conformidade com o disposto no art. 373, II, do CPC. Portanto, rejeito o argumento. 
18.	Quando houver dificuldade para ter acesso aos documentos necessários à comprovação da regular aplicação dos recursos transferidos, os recorrentes devem resolver o impasse por meio da via judicial. Não cabe ao TCU a remoção dos embaraços eventualmente criados pelo prefeito sucessor. Nesse sentido, menciono os Acórdão 2477/2007-TCU-Segunda Câmara e 1838/2019-Primeira Câmara. 
19.	A existência de recursos disponíveis para dar continuidade aos trabalhos não está demonstrada nos autos. Contrariamente ao que fora afirmado, houve a devolução à Codevasf do saldo existente na conta em janeiro de 2012 (R$ 42.743,90, conforme peça 37, p. 7) , montante que, aliás, será utilizado no abatimento da dívida. 
20.	Por último, a intenção de continuar a execução do convênio por meio de recursos próprios, sejam municipais, sejam dos próprios recorrentes, não afasta a irregularidade no emprego do dinheiro repassado pela concedente, razão pela qual rejeito o argumento. 
21.	Ante o exposto, voto por que seja adotada a deliberação que ora submeto a este Colegiado.
TCU, Sala das Sessões Ministro Luciano Brandão Alves de Souza, em 13 de agosto de 2019.
BENJAMIN ZYMLER 
Relator